【裁判字號】    99,上易,252
【裁判日期】    990929
【裁判案由】    清償借款
【裁判全文】
臺灣高等法院民事判決                 99年度上易字第252號
上  訴  人  第一商業銀行股份有限公司
法定代理人  丙○○
訴訟代理人  丁○○
            甲○○
被 上 訴人  乙○○
上列當事人間清償借款事件，上訴人對於中華民國98年12月31日
臺灣士林地方法院98年度訴字第1138號第一審判決提起上訴，本
院於99年9月15日言詞辯論終結，判決如下：
    主  文
原判決關於駁回上訴人後開第二項之訴部分，及訴訟費用（除確
定部分外）之裁判均廢棄。
被上訴人應於原審共同被告曾穎書之財產執行無效果時，給付上
訴人新台幣玖拾萬貳仟零柒拾捌元，及自民國九十六年三月二十
八日起至清償日止按年息百分之二點九九五計算之利息，暨自民
國九十六年三月二十八日起至清償日止按上開利率百分之二十計
算之違約金。
第一（除確定部分外）、二審訴訟費用由被上訴人負擔。
    事實及理由
一、上訴人法定代理人原為陳裕璋，嗣變更為丙○○，並經丙○
    ○具狀聲明承受訴訟，有上訴人變更登記表、民事陳報狀可
    憑（見本院卷第45-46、43頁），核與法相符，應予准許。
二、上訴人起訴主張：原審共同被告曾穎書於民國（下同）93年
    3月2日邀同被上訴人擔任保證人，向上訴人借款新臺幣（下
    同）1,600萬元（以下稱系爭借款），約定借款期間自93年3
    月2日起至113年3月2日止，前2年利率按上訴人公告之放款
    指數利率加年率1.075％，所餘期間則按上訴人公告之放款
    指數利率加年率2.3%機動計息，另前36個月僅按月計付利息
    ，第37個月起依年金法按月平均攤付本息，如有遲延除依據
    約定利息給付遲延利息，逾期在6個月內按約定利率10％，
    逾期超過6個月按約定利率20％加計違約金，然曾穎書僅繳
    納利息至94年8月12日即未再依約清償。又系爭借款曾於96
    年3月27日由訴外人林雍傑代償1,600萬元，經依序抵充利息
    、違約金及本金後，曾穎書尚欠本金90萬2,078元，及該本
    金自96年3月28日起至清償日止按年息2.995％計算之利息，
    被上訴人既為系爭借款之保證人，即應於曾穎書之財產執行
    無效果時，負清償之責，爰依系爭借款及保證之法律關係求
    為命曾穎書應給付90萬2,078元及自96年3月28日起至清償日
    止按年息2.995％計算之利息，暨自96年3月28日起至清償日
    止按上開利率20％計算之違約金，被上訴人應於上訴人對曾
    穎書之財產執行無效果時，就上開本金、利息及違約金負清
    償責任之判決。原審就曾穎書部分為上訴人勝訴判決，並駁
    回其餘之訴，上訴人就其敗訴部分不服，提起上訴。並上訴
    聲明：(一)原判決不利於上訴人部分廢棄。(二)被上訴人應於曾
    穎書之財產執行無效果時，給付上訴人90萬2,078元及自96
    年3月28日起至清償日止按年息2.995％計算之利息，暨自96
    年3月28日起至清償日止按上開利率20％計算之違約金（原
    審判決曾穎書敗訴部分，未據曾穎書聲明不服，已告確定）
    。
三、被上訴人則以：系爭借款乃以坐落臺北市○○區○○段1小
    段324地號土地應有部分1040/10000，及其上同小段711建號
    門牌號碼為臺北市○○街○段47號8樓之建物（下稱系爭不動
    產）為上訴人設定抵押權，並由被上訴人擔任保證人，嗣被
    上訴人簽具同意書同意由系爭不動產之新買主代為清償1,60
    0萬元之抵押借款，該同意書上並未載明新買主清償後仍有
    貸款餘額及被上訴人仍應就系爭借款負責，因此林雍傑於96
    年3月27日代為清償系爭借款1,600萬元後，上訴人出具同意
    書塗銷系爭不動產上抵押權後，依民法第751條規定，被上
    訴人免除其保證責任等語，資為抗辯。並答辯聲明：上訴駁
    回。
四、經查曾穎書以系爭不動產設定最高限額1,920萬元抵押權（
    下稱系爭抵押權）予上訴人以擔保系爭借款，並由被上訴人
    就系爭借款擔任保證人，嗣曾穎書僅納利息至94年8月12日
    即未再依約繳付，經林雍傑於96年3月27日代償1,600萬元後
    ，由上訴人出具抵押權塗銷同意書塗銷系爭抵押權，林雍傑
    則取得系爭不動產所有權等情，為兩造所不爭執，並有借據
    、利息條款變更同意書、放款戶授信明細查詢單、抵押權塗
    銷同意書、系爭不動產登記謄本及異動索引可稽（見原審卷
    第8-11之1頁、40、41、57、58、26-34頁），堪信為真實。
五、上訴人主張被上訴人為系爭借款之保證人，被上訴人應於曾
    穎書之財產執行無效果時，給付所餘90萬2,078元之借款本
    息及違約金等情，為被上訴人所否認，並以前揭情詞置辯。
  (一)按民法第751條規定債權人拋棄為其債權擔保之物權者，保
    證人就債權人所拋棄權利之限度內，免其責任。乃緣於擔保
    物權易於實行，有助債權之實現，且擔保物權若由主債務人
    提供，債權人予以拋棄，猶如拋棄債權，其結果勢必損及保
    證人，因而特設明文，以維保證人之利益。此所謂債權人拋
    棄為其債權擔保之物權，應指債權人在債權尚未獲償之前，
    有行使擔保物權取償之權利，而竟拋棄不行使之謂。若其債
    權已依行使擔保物權以外方法獲償，因而塗銷該擔保物權（
    如抵押權等）登記者，即與拋棄擔保物權有別（最高法院98
    年台上字第1693號、84年度台上字第2088號裁判意旨參照）
    。
  (二)查上訴人主張伊同意塗銷系爭抵押權登記，係因伊應借款人
    曾穎書之提議，雙方達成協議由曾穎書自行出售系爭不動產
    予林雍傑，並將出售價金1,600萬元清償系爭借款，以取代
    強制執行拍賣抵押物之方式受償等情，核與被上訴人簽具之
    同意書上記載：「…，現該標的物房屋（即系爭不動產）已
    轉售他人，是以本人（即被上訴人）同意由該標的物之新承
    買人代為清償第一商銀之抵押貸款新台幣壹仟陸佰萬元整屬
    實。」等語（見本院卷第23頁）大致相符，亦即上訴人係以
    借款人曾穎書自行出售系爭不動產並將賣得價金1,600萬元
    清償系爭借款，而由上訴人以行使擔保物權以外之方式獲償
    並塗銷系爭抵押權，實非上訴人在系爭借款債權尚未獲償之
    前，就系爭不動產有取償之權利竟拋棄不行使，揆諸前開意
    ，上訴人塗銷系爭抵押權並無拋棄為其借款債權擔保之物權
    ，被上訴人抗辯依民法第751條規定上訴人不負系爭借款之
    保證責任，自不足取。
  (三)被上訴人另抗辯上訴人明知林雍傑於96年3月27日代償1,600
    萬元，不足以全部清償系爭借款，上訴人竟仍願塗銷系爭抵
    押權，且上訴人印製由被上訴人簽具之上開同意書亦未載明
    林雍傑清償後仍有未償餘額仍應由被上訴人負擔，上訴人之
    行徑顯然罔顧被上訴人之保證人責任云云。惟查，上訴人主
    張與系爭不動產權利範圍、面積均相同之同棟即門牌號碼臺
    北市○○街○段47號9樓建物及其坐落基地，於同時期法院拍
    賣拍定價格為1,578萬元，為避免雙方損害擴大，乃同意由
    曾穎書以較高之1,600萬元出售系爭不動產等情，業據其提
    出法院拍賣資料可憑（見本院卷第21頁），且為被上訴人所
    不爭，觀諸該法院以1,581萬元拍定之標的物，除與系爭不
    動產屬同棟建築之9樓合法登記建物及土地外，尚包括同址
    頂樓、未辦保存登記、面積123.25平方公尺、拍賣底價為44
    萬元之磚造建物，是上訴人同意曾穎書以1,600萬元出售系
    爭不動產並塗銷系爭抵押權而受償系爭借款債權，顯然優於
    其以拍賣擔保物之方式取償，縱上訴人塗銷系爭抵押權未能
    使系爭借款債權全部獲償，亦難認有損身為保證人之被上訴
    人權益。至上訴人所印製交付予被上訴人簽具由系爭不動產
    新承買人代為清償系爭抵押借款1,600萬元之前開同意書（
    見本院卷第23頁）未載明系爭借款於代償後仍有餘款未獲償
    ，亦不足以解免被上訴人身為保證人應負之保證責任。是被
    上訴人此部分之抗辯，亦不足取。
  (四)末以被上訴人既自陳其擔任曾穎書向上訴人為爭借款之保證
    人，且不爭執曾穎書僅繳納利息至94年8月12日後即未依約
    繳付等情（見本院第75頁），而曾穎書未依約繳付系爭借款
    利息後，經林雍傑於96年3月27日代償1,600萬元依法定順序
    抵充費用、利息、本金後，曾穎書仍積欠上訴人本金90萬2,
    078元，及該本金自96年3月28日起至清償日止按年息2.995
    ％計算之利息，暨自96年3月28日起至清償日止按上開利率
    20％計算之違約金，業經原審判決確定，被上訴人抗辯其就
    系爭借款所餘欠款不負保證之責，既不可採，如前所述，則
    被上訴人既為系爭借款之保證人，自應於上訴人對曾穎書之
    財產執行無效果時，就曾穎書所餘欠款本金90萬2,078元及
    上開利息、違約金負清償之責。
六、綜上所述，上訴人依保證之法律關係請求被上訴人應於上訴
    人對曾穎書之財產執行無效果時就曾穎書所餘欠款本金90萬
    2,078元及自96年3月28日起至清償日止按年息2.995％計算
    之利息，暨自96年3月28日起至清償日止按上開利率20％計
    算之違約金，為有理由，應予准許。原審就此部分為上訴人
    敗訴之判決，尚有未洽。上訴意旨指摘原判決此部分不當，
    求予廢棄改判，為有理由。爰由本院將該部分予以廢棄，改
    判，如主文第2項所示。
七、兩造其餘之攻擊、防禦方法及未經援用之證據，經本院斟酌
    後，認為均不足以影響本判決之結果，自無逐一詳予論駁之
    必要，併此敘明。
八、據上論結，本件上訴為有理由，依民事訴訟法第450條、第
    78條，判決如主文。
中    華    民    國    99    年    9     月    29    日
                    民事第十八庭
                        審判長法  官  魏麗娟
                              法  官  黃明發
                              法  官  李媛媛
正本係照原本作成。
不得上訴。
中    華    民    國    99    年    9     月    30    日
                              書記官  李華安

司法院資訊處製作；財團法人民間司法改革基金會備份。
